【裁判字號】    91,訴,1535
【裁判日期】    920218
【裁判案由】    強盜
【裁判全文】
臺灣高雄地方法院刑事判決                        九十一年度訴字第一五三五號
    公  訴  人  臺灣高雄地方法院檢察署檢察官
    被      告  丙○○  男三十.
    指定辯護人  本院公設辯護人  甲○○
右列被告因強盜案件，經檢察官提起公訴（九十一年度偵字第八五八九號），本院判
決如左：
    主  文
丙○○無罪，令入相當處所，施以監護參年。
    理  由
一、公訴意旨略以：被告丙○○意圖為自己不法之所有，基於強盜之犯意，於民國九
    十一年四月二十日凌晨三時十六分許，手持菜刀一把，進入高雄縣大寮鄉○○○
    路五五０號「永芳超商」內，以上開菜刀直指該超商店員乙○○並喝令其交出錢
    財之脅迫方式，至使乙○○因心生畏懼而逃出店外並高呼搶劫，被告見狀，亦持
    刀在後緊追，適有巡邏警員駕車經過高雄縣大寮鄉○○○路五三七號彰化商業銀
    行前發現上情，始將被告逮捕，並扣得上開菜刀，致未得逞，因認被告涉有刑法
    第三百三十條第二項之攜帶兇器強盜未遂罪嫌（起訴書誤載為刑法第三百二十八
    條第四項、第一項之強盜未遂罪嫌）。
二、訊據被告丙○○矢口否認右揭強盜犯行，惟查，右揭犯罪事實，業據被告於警訊
    時坦承不諱，核與被害人乙○○於警、偵訊及本院審理中指訴之情節相符，並有
    上開菜刀扣案可資佐證，及現場錄影帶翻拍照片四幀附卷可稽，被告空言否認右
    揭犯行，自不足採，是被告確有公訴意旨所指之犯行，應堪認定。
三、惟按心神喪失人之行為不罰，刑法第十九條第一項定有明文。又被告行為不罰者
    ，應諭知無罪之判決，刑事訴訟法第三百零一條第一項定有明文。本件被告丙○
    ○經送財團法人台灣省私立高雄仁愛之家附設慈惠醫院（下稱「慈惠醫院」）鑑
    定之結果，認被告於案發時之精神狀態已達心神喪失之程度一情，有該院九十一
    年十一月二十九日九十一附慈精字第二一一０號函所附被告之精神鑑定報告書一
    份載明：「捌、心理衡鑑：一、晤談觀察：熊員的衣著尚合宜，但身上略有異味
    ，且頭髮凌亂、臉上有鬍渣，整體而言自我照顧功能不佳。在晤談期間熊員的態
    度合作，情緒有些焦慮，經常口吃且會頻頻用手觸摸自己的臉。有問有答，但有
    時會思考較久或出現不合邏輯的內容，尤其對較深入的澄清或面質常常會顯得手
  足無措，要想很久才回答『不知道』或一再重覆先前的敘述而變得答非所問。
    二、案情陳述：熊員自稱沒有要搶錢的意思，不記得自己有喝令對方把錢交出來
    ，但是承認自己有持刀進入超商意圖要殺那個店員，因為對方感覺像是支持國民
    黨的，而自己要當守望相助糾察隊的成員，要支持前大寮鄉鄉長徐張貴華連任，
    不能讓大寮鄉再落入國民黨的手中。對於事發前的行為，熊員表示在事發前幾天
    才剛從迦樂醫院請假回家，但回家後便未再服藥，在那一段時間睡眠不太正常，
    但已經不記得案發當天有無睡覺，也不記得事發的確切時間，僅記得當天跟父親
    曾為了選舉的事情起衝突，兩人拿菜刀對峙了一段時間，然後自己就跑出去要去
    鄉公所，結果在路上經過超商時看到那位店員覺得他是國民黨的支持者，故進入
    超商想要殺死對方。至於如何判斷一個人支持何黨派，熊員無法持出具體的依據
    ，僅表示是『看起來的感覺像』或『可以去問徐張貴華，他最清楚』。三、精神
    症狀澄清：熊員否認事發前後有聽到聲音或受到他人指使、控制而出現意圖殺人
    的行為，且一再強調自己要當守望相助糾察隊，職責就是維護徐張貴華，讓他連
    任，對於所有支持國民黨的人，熊員宣稱在當時的情況下都會加以殺害。四、測
    驗評估：Rorschach測驗顯示結果顯示熊員有注意力轉移的困難，且會因為過度
    簡化刺激而忽略某些重點，在現實感上評估有缺陷存在，可能因此影響到其生活
    適應與人際關係。B─G  test則未呈現明顯的腦器質性徵候，雖然因注意力的不
    集中使熊員在描繪時較為粗略，且出現續畫與漏畫等現象，但尚未達到Marley's
    計分系統的區辨標準。五、小結：從晤談觀察與測驗評估均發現熊員有思考不合
    邏輯、現實感不佳、僵化與固著的現象，其，情緒與行為易受到上述思考障礙的
    影響而出現不合宜的現象，應持續接受治療。玖、精神狀態檢查：．．．鑑定人
    評估：熊員案發當時其思考內容異常，以政治涵意的妄想為主，但否認有幻聽或
    被附身控制行為的情形。壹拾、結論與建議：熊員約五年前開始出現精神異常症
    狀，曾被診斷為精神分裂症，持有重大傷病卡，並多次病發在各精神科醫院出入
    院。熊員在案發之前剛從精神科醫院出院，服藥順從性不佳，因此在案發時，熊
    員仍處於明顯的精神異常之狀態，其妄想內容令其想要拿刀殺害所有他認為支持
    國民黨的人，包括本案的超商店員，其並無搶錢之意圖。鑑定人評估熊員於此案
   發生時，處於心神喪失狀態，應屬無行為能力。但應訓令熊員長期接受接受精神
    科藥物治療並接受復健療程，以穩定其症狀，始可回歸社區，避免再發生類似情
    形。」等語在卷可稽，參以被告自八十六年間起即因患有精神分裂症多次住院治
    療，有重大傷病免自行部分負擔證明卡影本及財團法迦樂醫院診斷證明書各一份
    存卷足憑，足見被告確有長期精神疾病之問題，案發當日所為確係因精神疾病發
    作引起，其行為時之精神狀態已達心神喪失之程度，應堪認定。揆諸前開法條規
    定，被告之行為自屬不罰，應諭知無罪之判決。
四、再按因心神喪失而不罰者，得令入相當處所，施以監護，其處分期間為三年以下
    ，刑法第八十七條第一項、第三項定有明文。本院參酌上開慈惠醫院精神鑑定報
    告書之建議，並斟酌被告丙○○長期患有精神分裂症，且未規律追蹤治療，為免
    其病情續發導致錯誤行為，造成社會之不確定危險，並使其接受妥善之治療及監
    護等情，本院認有令入相當處所施以監護之必要，爰併予為施以監護之諭知，並
    考量其情節以宣告其監護期間三年為當。至扣案菜刀一把，因本案諭知無罪，而
    上開菜刀亦非違禁物，自無從宣告沒收，併此敘明。
五、被告丙○○經合法傳喚無正當理由不到庭，惟本院認本案應為無罪之諭知，爰依
    刑事訴訟法第三百零六條規定，不待其陳述逕行判決。
據上論結，應依刑事訴訟法第三百零一條第一項、第三百零六條，刑法第八十七條第
一項、第三項，判決如主文。
本案經檢察官林慧美到庭執行職務。
中      華      民      國      九十二      年      二    月    十八    日
                                  臺灣高雄地方法院刑事庭
                                      審判長法  官 黃三友
                                            法  官 黃宗揚
                                            法  官 王雅苑
右正本證明與原本無異。
如不服本判決，應於判決送達後十日內，向本院提出上訴狀。
                                            書記官 黃琬婷
中      華      民      國      九十二      年      二    月    十八    日


司法院資訊處製作；財團法人民間司法改革基金會備份。
